【裁判字號】    97,訴,1718
【裁判日期】    980327
【裁判案由】    債務人異議之訴等
【裁判全文】
臺灣桃園地方法院民事判決              97年度訴字第1718號
原      告  乙○○
訴訟代理人  詹振寧律師
被      告  嬌生股份有限公司
法定代理人  甲○○
訴訟代理人  許碧真律師
上列當事人間請求確認抵押債權不存在等事件，於中華民國98年
2月27日言詞辯論終結，本院判決如下：
    主  文
確認兩造間就坐落桃園縣大園鄉○○段海口小段第七四之一地號
、七四之四地號之土地，應有部分均二分之一，均以桃園縣蘆竹
地政事務所民國八十六年蘆字第三四八一號收件，於民國八十六
年二月二十日登記，以嬌生股份有限公司為抵押權人，存續期間
民國八十六年一月六日至一百一十六年一月五日，設定之本金新
臺幣參佰柒拾萬元最高限額抵押權所擔保之債權逾本金新臺幣伍
拾捌萬玖仟柒佰貳拾壹元及其利息之抵押債權不存在。
原告其餘之訴駁回。
訴訟費用由被告負擔四分之一，餘由原告負擔。
    事實及理由
一、原告主張：
(一)、原告自民國86年間起，即與被告訂有商品經銷契約（下稱系
    爭契約），約定由原告經銷被告所進口或製造之沙威隆消毒
    藥水等商品（下稱系爭商品），並由訴外人陳正中擔任原告
    之連帶債務人及於86年2 月20日提供所有坐落桃園縣大園鄉
    ○○段海口小段第74-1地號之土地應有部分二分之一（下稱
    系爭分割前土地）為被告設定最高限額新台幣（下同）370
    萬元之抵押權（下稱系爭抵押權），以擔保原告基於系爭契
    約對被告所負貨款、票據、保證、損害賠償等以及其他一切
    債務；後該土地因裁判分割為同段0000-0000 、0000-0000
    地號等2 筆土地（下稱系爭抵押物），並於95年6 月29日辦
    理分割共有物移轉登記，其中同段0000-0000 地號土地登記
    為訴外人陳福生、陳阿溪、陳阿根共有（每人應有部分各三
    分之一）；同段0000-0000 地號土地則登記為原告所有。
(二)、嗣於96年初被告因故終止兩造間之系爭契約，並於同年5 月
    14日簽立「陸通應收帳款對帳明細表」1 份，確認系爭契約
    終止後，被告對原告之應收帳款為589,721 元等情；其後被
    告並先後於96年1 月11日、96年2 月8 日發函原告表示「已
    交付予店頭之相關貨品，將由被告派員處理」、「願協助處
    理退貨事宜」、「同意於應收帳款新台幣伍拾玖萬柒仟伍佰
    貳拾柒元整之額度內辦理退貨」等情，而今，原告自有存貨
    加計原告接受藥房、商店等客戶（即所謂店頭）之退貨，總
    計尚有價值約2,873,805 元之存貨，被告即應依上開函文辦
    理退貨，是此部分可辦理退貨之金額，經與上開應收帳款抵
    銷後，被告對原告已無任何債權，被告即應將系爭抵押權設
    定登記予以塗銷；另因被告至今均未依約辦理退貨，原告亦
    就此部分與被告對原告之應收帳款請求權，主張同時履行抗
    辯，被告亦不得拍賣系爭抵押物。
(三)、被告先於96年9 月10日以原告尚積欠其貨款759,544 元且此
    債權為系爭抵押權效力所及為由，取得本院96年度拍字第16
    57號准予拍賣抵押物裁定，繼於96年11月13日持該裁定，聲
    請本院以96年度執字第63799 號對系爭抵押物強制執行，然
    如前述，上開貨款經原告抵銷後，原告已無積欠被告任何債
    務，且被告至今均未依約辦理退貨，被告自不得執行系爭抵
    押物取償，原告遂依法提起本件訴訟，並聲明：確認系爭
    抵押物所擔保之債權不存在；被告應塗銷系爭抵押權登記
    ；本院96年度執字第63799 號拍賣抵押物事件之執行程序
    應予撤銷。
二、被告則以：
(一)、原告自95年10月間起至同年12月間，有依系爭契約陸續向被
    告訂購總價3,115,772 元之商品，經被告如數交付該等商品
    後，原告僅給付價金2,115,878 元，經扣除瑕疵品退貨240,
    350 元，原告尚積欠被告貨款759,544 元，經被告多次發函
    催討，均未給付，被告遂於96年初依法終止系爭契約，其後
    被告雖曾簽立前開「陸通應收帳款對帳明細表」，然原告並
    未於該明細表上簽名或用印，顯然對此尚有爭議，且該明細
    表中所列被告同意抵扣貨款之「促銷費用169,823 元」、「
    陳列費用49,700元」等，因原告遲遲未能出具發票，致被告
    無法讓原告抵扣，被告始以原告尚積欠被告貨款759,544 元
    為由，向本院聲請拍賣系爭抵押物並據以聲請強制執行。
(二)、兩造間之商品交易向來均是以買賣關係為之，且系爭契約明
    定除非商品有瑕疵而可請求退貨或換貨外，被告無義務接受
    原告退貨或換貨之請求；被告雖於系爭契約終止後，曾發函
    表示願意讓原告辦理退貨，然此乃因被告慮及兩造間過往情
    誼及為免持續爭議損及兩造權益之故，惟原告於收受上開函
    文後，竟又向被告提出需同意「原告經銷期間所遭國稅局核
    課之逃漏稅罰款，應由被告代為支付」、「原告所提出供退
    貨之商品，被告應以經銷價辦理退貨」等條件後，始願辦理
    退貨，然原告逃漏稅與被告無關，被告無義務代為支付逃漏
    稅罰款，且既要退貨，自應按被告出貨價退貨，怎能再讓原
    告以經銷價退貨而賺取利潤，被告自無法同意上開條件，故
    兩造始終未就是否退貨達成協議，自無辦理退貨之義務，原
    告以此主張抵銷或同時履行抗辯，均屬無據。
(三)、從而，原告尚積欠被告貨款未為給付，被告聲請拍賣抵押物
    取償，即屬適法，原告主張系爭抵押權所擔保之債權不存在
    ，並據以訴請塗銷抵權及撤銷上開執行程序，均屬無據。並
    聲明：原告之訴駁回。
三、不爭執部分：
(一)、兩造係於86年間起簽立系爭契約，由原告經銷被告所進口或
    製造之系爭商品，且由訴外人陳正中擔任原告之連帶債務人
    並提供系爭分割前之土地，為被告設定系爭抵押權，以擔保
    原告基於系爭契約對被告所負貨款、票據、保證、損害賠償
    等以及其他一切債務。
(二)、系爭分割前之土地於設定系爭抵押權後，因裁判分割為同段
    0000-0000 、0000-0000 地號等2 筆土地，並於95年6 月29
    日辦理分割共有物移轉登記，其中同段0000-0000 地號土地
    登記為訴外人陳福生、陳阿溪、陳阿根共有（每人應有部分
    三分之一），同段0000-0000 地號土地則登記為原告所有。
    依民法第868 條之規定，系爭抵押權不因此而受影響。
(三)、原告有於95年10月間起至同年12月間，因向被告進貨而收受
    被告所交付總價3,115,772 元之商品，原告並已給付價金2,
    115,878 元，經扣除瑕疵品退貨240,350 元後，雖有759,54
    4 元未給付，然被告有於系爭契約終止後之96年5 月14日簽
    立「陸通應收帳款對帳明細表」載明被告對原告之應收帳款
    原為759,544 元，經扣除「促銷費用169,823 元」、「陳列
    費用49,700元」後，被告對原告之應收帳款確認為589,721
    元等情。
(四)、被告有於96年1 月11日、96年2 月8 日先後發函原告表示「
    已交付予店頭之相關貨品，將由被告派員處理」、「願協助
    處理退貨事宜」、「同意於應收帳款新台幣伍拾玖萬柒仟伍
    佰貳拾柒元整之額度內辦理退貨」等。
(五)、原告於收到上開函文後，有向被告提出需同意「原告經銷期
    間所遭國稅局核課之逃漏稅罰款，應由被告代為支付」、「
    原告所提出供退貨之商品，被告應以經銷價辦理退貨」等，
    始願辦理退貨之條件，而被告予以拒絕，致兩造至今均未能
    辦理退貨。
(六)、被告有於96年9 月10日以原告尚積欠其貨款759,544 元且此
    債權為系爭抵押權效力所及為由，取得本院96年度拍字第16
    57號准予拍賣抵押物裁定，繼於96年11月13日持該裁定，聲
    請本院以96年度執字第63799 號對系爭抵押物強制執行；原
    告則於該強制執行程序終結前，提起本件訴訟。
(七)、兩造雖曾就系爭契約終止後，被告對原告之應收帳款是原告
    所稱589,721 元，亦或是被告所稱759,544 元1 節，有所爭
    執，然兩造已於98年1 月23日本院言詞辯論程序中達成：由
    原告就「陳列費用49,700元」開出發票、「促銷費用120,12
    3 元」開出折讓單後，被告同意此部分金額可與上開應收貨
    款759,544 元抵扣之協議；其後原告並依此協議開出該等發
    票、折讓單予被告，經兩造於98年2 月27日本院言詞辯論程
    序中確認被告對原告之應收帳款為589,721 元。
(八)、以上並有系爭經銷契約、土地抵押權設定契約書、土地登記
    謄本、商品明細及價目表簽收單、陸通應收帳款對帳明細表
    、96年1 月11日96嬌（法）字第960002號函、96年2 月8日
    台北安和郵局存証信函第03211 號、庫存明細表、營業人銷
    貨退回進貨退出或折讓証明單、發票、促銷品計劃書、陳列
    登記表、促銷陳列費用提案申請書（以上均影本）暨商品存
    貨照片等在卷可證；並經本院依職權調閱本院96年度執字第
    63799 號執行案卷核閱無誤。
四、兩造就系爭契約終止後，被告對原告之應收帳款為589,721
    元等情，雖已不再爭執，然原告另主張被告曾於契約終止後
    發函為上開表示，即代表被告應就原告現有存貨（含原告自
    有庫存及所接受店頭之退貨）總計2,873,805 元辦理退貨，
    此部分可辦理退貨金額，自可與上開應收帳款相抵銷，被告
    對原告自已無任何貨款債權；且被告至今未依上開函文辦理
    退貨，原告亦可就此部分與上開被告之貨款請求權，主張同
    時履行抗辯云云，則為被告所否認，並以前詞置辯，是本件
    爭點即為原告現有存貨總計2,873,805 元，可否與上開應收
    帳款抵銷，或可否就此被告應否辦理退貨一事，與被告對原
    告之應收帳款債權，主張同時履行抗辯，經查：
(一)、按社會上所謂「經銷商契約」係指商品之製造商或進口商將
    其製造或進口之商品，經由經銷商為商品之販賣，以維持或
    擴張其商品之銷路，而由製造商或進口商與經銷商所訂之契
    約；至其法律之情質，則依其契約之具體內容，可能有三種
    類型，即具買賣契約之性質者，具行紀契約之性質者及具代
    辦商契約之性質者是，不同類型之當事人間之權利義務關係
    ，自屬不同（最高法院87年台上字第362 號判決可資參照）
    ，基此，經銷商契約應依其類型而規範當事人間之權利義務
    。分析本件兩造間成立之系爭契約有於前言約明：「緣乙方
    （即原告）欲於本契約所約定區域內取得經銷甲方（即被告
    ）所輸入或製造之產品之權利，雙方協議如后：... 」，是
    於系爭契約約款之前文，即已說明由原告為被告之輸入或製
    造產品經銷；據此，系爭契約另約定：「一、經銷區○○○
    ○○路為：1.乙方經銷區○○○○○路客戶如附件二所載；
    2.乙方不得直接或間接銷售產品至附件二所載經銷區域客戶
    以外之任何客戶（即不得越區銷售）... ；二、每月最低進
    貨金額及最低庫存量：乙方每月最低進貨金額為90萬元...
    ；三、乙方「進價」及建議店頭進價、零售價如附件一所定
    ；四、付款條件：乙方向甲方「購買」產品之貨款應按月結
    算，並以每月25日為結算日。乙方應於次月15日內交付支票
    予甲方以結清貨款（甲方得要求其中貨款金額百分之五十為
    乙方背書之客票），其票載發票日如下：自進貨當月之結算
    日起算30日內；五、訂貨及出貨：乙方限以自己名義向甲方
    訂購產品。... ；六、瑕疵擔保責任及退貨、換貨：乙方向
    甲方所「購買」之產品，應於產品送達後儘速檢視... 等有
    無瑕疵，如有瑕疵應立即通知甲方。若乙方怠於通知，該批
    產品視為無瑕疵，乙方不得請求賠償，亦不得以任何理由要
    求退貨或換貨... ；乙方客戶（即店頭）就其向乙方「購買
    」之產品，如欲辦理退貨或換貨，乙方應自行處理，甲方不
    接受乙方或其客戶有關退貨或換貨之要求... ；九、甲乙雙
    方依本契約所成立之法律關係僅為賣方與買方之關係，乙方
    或其僱員或其下游廠商絕非甲方之代表或代理人，亦無權以
    甲方名義或代表甲方創設或承擔任何權利義務；十、保密事
    項：... ；十一、契約終止事由：... 」等，由上可知，系
    爭契約除就被告授予原告就其所生產或進口之產品經銷權，
    且限定原告僅能在特定區域經銷，不得越區銷售有所規範外
    ，且就被告所出售於原告之貨品，除有瑕疵外，原告不得退
    貨、換貨；及原告有儘速檢視所收受之貨品、不得怠於通知
    ，否則視為無瑕疵；禁止原告代理或代表被告與第三人為法
    律行為；限定原告就當月所進貨品結帳及交款之時間，不得
    任意拖延等，均有明文，僅以此等原告禁止代理或代表被告
    ；原告支付貨款限定固定之時間；原告僅能在產品瑕疵之情
    形下退貨；出賣人物之瑕疵擔保及買受人檢查通知義務等約
    定，即足認原告依系爭契約向被告所為進貨，其性質應定性
    為買賣契約之性質，而無行紀契約及代辦商契約之性質；遑
    論，系爭契約第六條載明：乙方客戶（即店頭）就其向乙方
    「購買」之產品，如欲辦理退貨或換貨，乙方應自行處理；
    第九條載明：甲、乙雙方依本契約所成立之法律關係僅為賣
    方與買方之關係等情，是不但原告本於系爭契約向被告所為
    進貨實乃為買賣關係，甚至，原告與其店頭間之關係，亦經
    系爭契約定性為買賣無誤。而如前述，原告係於95年10月間
    起至同年12月間，依系爭契約向被告進貨總價3,115,772 元
    之商品，此即原告依約向被告購買總價3,115,772 元之商品
    ，而被告已依約交付該等商品，扣除原告已給付之價金2,11
    5,878 元、瑕疵品退貨240,350 元及陳列費用49,700元、促
    銷費用120,123 元後，原告自仍負有給付589,721 元價金之
    義務已明。
(二)、原告雖另主張被告曾於系爭契約終止後發函表示願意就原告
    存貨辦理退貨，原告自得請求被告就其現有總計2,873,805
    元之存貨辦理退貨，此部分可退貨金額，可與上開應收帳款
    抵銷，或主張同時履行抗辯云云，然如前述，兩造間就原告
    向被告所進貨品，本屬買賣關係，依約除有瑕疵外，原告不
    得要求退貨，被告雖曾於系爭契約終止後為上開函文，然該
    等函文中所載「願協助處理退貨事宜」、「同意於應收帳款
    新台幣伍拾玖萬柒仟伍佰貳拾柒元整之額度內辦理退貨」等
    ，從文意上觀之僅是被告表示願意協助退貨及暫訂金額上限
    而已，既未就可為退貨之標的、單價、如何辦理退貨等必要
    之點而為明示，自難憑此即認被告已就特定商品標的或退貨
    金額為要約或承諾；甚至，原告於本院審理時亦坦承其收受
    該等函文後，有提出被告需同意「原告經銷期間所遭國稅局
    核課之逃漏稅罰款，應由被告代為支付」、「原告所提出供
    退貨之商品，被告應以經銷價辦理退貨」等，原告始願辦理
    退貨之條件，而此條件已遭被告拒絕，足認兩造顯然未就是
    否退貨一事，達成合意，被告自無必須接受原告退貨之義務
    。原告雖於98年1 月23日本院審理時另表示願意取消前揭退
    貨之條件，請求被告辦理退貨云云，惟該等貨品出廠至今，
    均已近3 年，而其保存期限亦至多為3 年，且經被告於此庭
    期後派員至原告存貨處查訪結果，該等存貨部分已過保存期
    限等，為兩造所不爭執，是在被告並無接受退貨義務之情形
    下，原告請求被告辦理退貨，亦屬無據。此外，原告亦未能
    舉證證明該等存貨有何瑕疵，且縱有瑕疵，原告亦顯然怠於
    通知，是原告主張其可以現有存貨之可退貨金額與其負欠被
    告之貨款抵銷，或以其可要求被告辦理退貨，與被告對其之
    價金請求權主張同時履行抗辯云云，均屬無據，尚非可採。
    至於原告另主張被告曾發函表示「已交付予店頭之相關貨品
    ，將由被告派員處理」等情，因原告是向被告購買系爭商品
    並再出售於「店頭」，已如前述，是被告於終止系爭契約後
    ，顧及該等「店頭」仍留有被告產品，且為既有通路等情，
    而為上開函文，顯與原告應否給付被告價金或被告應否為原
    告辦理退貨無關，一併敘明。
(三)、本件最高限額抵押雖有存續期間且期間未屆滿，然其擔保之
    債權所由生之系爭契約，已經被告合法終止，除上開貨款債
    權及其利息外，兩造間並無其他債權，被告又已聲請拍賣抵
    押物等情，均為兩造所不爭執，是系爭抵押權所及兩造間之
    債權、債務關係，已然確定；而被告對原告之貨款債權確為
    589,721 元，原告又無抵銷或同時履行抗辯之權利，從而，
    原告請求確認系爭抵押權所擔保之債權於超過本金589,721
    元及其利息之抵押債權不存在為有理由，應予准許，逾此範
    圍之請求，為無理由，應予駁回；又本件系爭抵押權為最高
    限額抵押權，其擔保之存續期間內既有本金589,721 元及其
    利息債權存在，則原告併請求被告應將系爭抵押權設定登記
    予以塗銷，即屬無據，應予駁回。又該等本金589,721 元及
    其利息債權，既仍為系爭抵押權之擔保效力所及，則原告請
    求撤銷本院96年度執字第63799 號拍賣抵押物強制執行事件
    所為之強制執行程序，亦屬無理由，亦應駁回。
五、本件事實已臻明確，兩造其餘之攻擊或防禦方法，及未經援
    用之證據，經本院斟酌後，認為與判決基礎之事實並無影響
    ，均不足以影響本裁判之結果，自無庸一一詳予論駁之必要
    ，併此敘明。
六、結論：本件原告之訴為一部有理由、一部無理由，依民事訴
    訟法第79條，判決如主文。
中    華    民    國    98    年    3     月    27    日
                  民事第二庭    法  官  尹  良
以上正本係照原本作成。
如對本判決上訴，須於判決送達後20日內向本院提出上訴狀。
中    華    民    國    98    年    3     月    27    日
                                書記官  崔青菁


司法院資訊處製作；財團法人民間司法改革基金會備份。
